臺灣臺南地方法院刑事判決　　　　　　　 96年度訴字第496號
公　訴　人　臺灣臺南地方法院檢察署檢察官
被　　　告　丁○○
選任辯護人　蕭麗琍律師
被　　　告　乙○○
被　　　告　甲○○
前列二人共同
選任辯護人　賴鴻鳴律師
　　　　　　黃俊達律師
　　　　　　莊信泰律師
被　　　告　丙○○
上列被告因貪污治罪條例等案件，經檢察官提起公訴（94年度偵
字第9522號、96年度偵字第4040號），本院判決如下：
    主  文
被告丁○○、乙○○、甲○○、丙○○均無罪。
    理  由
一、公訴意旨略以：丁○○係臺南縣大內鄉公所建設課課長，為
    依法令服務於地方自治團體所屬機關而具有法定職務權限者
    ，竟意圖謀他人之不法利益，明知依水利法第78-1條第3款
    規定，採取或堆置土石應經許可，卻利用臺南縣大內鄉公所
    於民國（下同）93年7月受臺南縣政府委託辦理發包招標「
    二溪便道拓寬工程」之機會，未經經濟部水利署第六河川局
    許可，也未獲所有權人嘉南農田水利會之同意，即設計該工
    程自曾文溪二溪大橋西岸堤防內行水區之高灘地取土填方。
    該工程由乙○○擔任實際負責人之正易土木包工業得標承攬
    。工程自93年8月5日開工，預定40日內完工（扣除例假日至
    遲應在9月20日左右完工），同時依其預定進度表，填方部
    分工程係在第一階段之一半（即前七日內，約8月中旬以前
    ）完成。詎前大內鄉代表會主席李松江（已歿）與乙○○，
    以及其等所僱用丙○○、甲○○及其他不詳姓名之工人，共
    同意圖為自己不法所有，藉由施作該拓寬工程之名義，在該
    便道工程旁曾文溪河床高灘地（大內鄉○○段462、
    462-2、463地號，土地所有人為台灣省嘉南農田水利會）大
    量盜挖砂石，除部分回填便道外，大量外運出去。並於預定
    施工截止日期9月20日左右施工便道之填方未完成一半，卻
    仍繼續盜挖砂石外運。於同年9月29日遭經濟部水利署第六
    河川局駐衛警員朱亮昇於執行河川巡查業務時當場查獲，丁○○、乙○○及李松江等人到場阻止盜砂機具之查扣，丁○○更為掩飾乙○○等盜採砂石行為，指稱該工程由鄉公所發
    包，所挖取之曾文溪土石係做為便道工程回填，外運部分則
    係其他公共工程備用云云，並稱鄉公所將另備文向第六河川
    局報備，同時並帶領朱亮昇前往外運砂土堆置之己○○、庚○○等人之農地現場查看，顯係對砂石外運知情，而故為圖
    利縱容。第六河川局測量現場盜挖之挖掘面積廣達1134. 61
    平方公尺，平均深度約1.81公尺，總共2058.55立方公尺之
    砂土。除施工便道填方已完成320立方公尺外，其餘1738.
    55立方公尺均經乙○○等以拼裝鐵牛車外運堆置販售，包含
    己○○、庚○○等大內鄉農民均購置土方做為其等在農地整
    復使用。以時價砂土每立方公尺售價新台幣（下同）100元
    計算，盜運出去所得之不法利益金額為173,855元。同時乙○○、丙○○、甲○○等上開盜採砂石致大內鄉公所遭經濟
    部水利署河川局處分裁罰390萬元（尚未繳納），致生損害
    於大內鄉公所。因認被告丁○○涉有貪污治罪條例第6條第1
    項第4款之圖利罪嫌與刑法第342條第1項背信罪嫌云云、被
    告乙○○、甲○○、丙○○涉犯刑法第321條第1項第4款結
    夥竊盜罪嫌云云。
二、按犯罪事實，應依證據認定之，無證據不得推定其犯罪事實
    ；又不能證明被告犯罪者，應諭知無罪之判決，刑事訴訟法
    第一百五十四條、第三百零一條第一項分別定有明文。次按
    事實之認定，應憑證據，如未能發現相當證據，或證據不足
    以證明，自不能以推測或擬制之方法，為裁判基礎；認定不
    利於被告之事實，須依積極證據，苟積極證據不足為不利於
    被告之事實認定時，即應為有利於被告之認定，更不必有何
    有利之證據；又認定犯罪事實所憑之證據，雖不以直接證據
    為限，間接證據亦包括在內；然而無論直接或間接證據，其
    為訴訟上之證明，須於通常一般之人均不致有所懷疑，而得
    確信其為真實之程度者，始得據為有罪之認定。最高法院四
    十年臺上字第八六號、三十年上字第八一六號、七十六年台
    上字第四九八六號分別著有判例可資參照。
三、本件公訴人認被告丁○○等人、涉有上揭犯行，係以證人鐘
    金益（水利會人員）、朱亮昇（第六河川局人員）、張春長
    （大內鄉代會主席）、楊憲宗（大內鄉代表）、庚○○（農
    民）、己○○（農民）、楊政賢（挖土機所有人）等人之在
    警詢或偵查中之證詞、被告乙○○、甲○○、與丙○○等人
    在警詢及偵查中之供述、及善化警察分局所拍盜採、外運之
    現場照片、第六河川局96年11月21日水六管字第
    09302016470 號函、土地登記簿謄本、地籍圖、二溪便道拓
    寬工程採購契約書、第六河川局所拍現場照片、第六河川局
    所製盜採砂石位置圖、第六河川局之大內鄉公所盜挖曾文二
    溪大橋西岸砂土之告發簽文、與第六河川局95年4月3日水六
    管字第09502002 230號函及附件等為其論據。固非無見。
四、然訊據被告丁○○矢口否認有何圖利與背信之犯行、被告乙○○、甲○○與丙○○等三人均矢口否認上揭結夥竊盜之犯
    行；被告丁○○辯稱：「檢察官認為我們工程施工時有圖利
    別人，整個大內鄉工程都是我發包，檢察官認為我知道工程
    有勾結別人，我的工程很多件，我不可能特別去勾結這件。
    」、「我們認為本件補助款只有50幾萬元，如何有錢買土來
    填土，只好現場來挖土填土，我認為縣政府已經有核准。」
    、「那時候是河川局來公所，司機通知我，我出差回來，跟
    他們去，我沒有去關心，土方單價是包商的工資（運費），
    不是購買土方的錢，如果買土一方要好幾百元，投標都是上
    網公告，大家都可以來標，正易他們原來不曉得。」等語；
    並委由辯護人到庭辯稱：「本件二溪便道拓寬工程是委託大
    內鄉公所辦理，被告認為受臺南縣政府委託辦理，舊的基底
    就是就地取材，本件工程款僅有54萬元，如果要購買土方連
    54萬元都不夠，便道只是暫時的，大橋完工後，便道就要廢
    除掉，回歸到原來之地，檢察官說被告丁○○與李松江同一
    派系就認為被告涉犯本案，被告丁○○係高考及格的公務員
    ，他與鄉長及主席的派系沒有關係，正易包工業並不是僅有
    承包本件工程，就算有買指名大內鄉公所匯票，可能沒有使
    用，不能以事先買匯票就認為正易包工業有事先關切本工程
    ，本件係河川局朱亮昇帶同被告到現場，剛才證人已經證述
    清楚，證人戊○○今日到庭證述回填有2060立方公尺，本件
    沒有積極證據證實被告有造成大內鄉公所的損失及圖利的故
    意，請諭知被告丁○○無罪判決。」等語。被告乙○○辯稱
    ：「因為下雨沒有辦法施工一直拖延，到9月27日才開始做
    ，9月28日中秋節停工，9月29日做第二天。」、「土方本來
    設計六百多是颱風以前數量，經過三、四個颱風過後有變，
    坑坑洞洞，需要數量變大，這不包括買土的錢，是重機械的
    錢及工人的錢，這部分的錢我都沒有申請。」「土方從高灘
    地挖，我要機械及請工人工資，還有導標（警示標誌）的錢
    ，土方的錢沒有那麼便宜。」等語；並與被告甲○○共同委
    由辯護人到庭辯稱：「乙○○部分，檢察官主張第一點他們
    是8月5日就要開始進行工程，為何拖到9月27日不合常理，
    之前就有盜挖很多，第二點，有編列土方款項，但是93 年8
    月到9月份有4個颱風，8月5日簽約後，工程是依實際施作工
    作天，不是實際經過日期，檢察官有誤會，填土方及土方搬
    運費，並沒有包括買土方的錢，單價分析表沒有編列購買土
    方款項，原始計畫就沒有買土方，買土方不是這個價錢，由
    這兩點看，乙○○沒有在現場，他不知道現場狀況，被告乙○○沒有盜挖的事實。被告甲○○部分，他只是被僱用的，
    沒有竊盜的故意。」等語。被告丙○○辯稱：「我只是做半
    天的工。」、「我沒有共同竊盜，是別人調借車輛，說是公
    所請的。」等語。
五、按刑事訴訟法第一百六十一條已於九十一年二月八日修正公
    布，修正後同條第一項規定：檢察官就被告犯罪事實，應負
    舉證責任，並指出證明之方法。因此，檢察官對於起訴之犯
    罪事實，應負提出證據及說服之實質舉證責任。倘其所提出
    之證據，不足為被告有罪之積極證明，或其闡明之證明方法
    ，無從說服法官以形成被告有罪之心證，基於無罪推定之原
    則，自應為被告無罪判決之諭知，最高法院著有九十二年度
    台上字第一二八號判例可資參照。按本件貪污治罪條例第六
    條第一項第四款之公務員圖利罪，係以：「對於主管或監督
    之事務，明知違背法令，直接或間接圖利自己或其他私人不
    法利益，因而獲利者。」為要件。
（一）參照公務員圖利罪之要件，圖利罪除圖利自己外，就公務
      員與被圖利之對象（即其他私人）間，在學理上稱之為必
      要共犯之「對向犯」。是故，被圖利之對向犯，與公務員
      間，雖無須如一般共犯之平行一致之犯意聯絡，但仍須有
      相互對立意思之合致。換言之，公務員圖利罪之對向共犯
      ，非但必須存在且須是確定之合致對象。反之，若無特定
      之對象，以資圖利，即無從圖利，亦無成立圖利罪之餘地
      。經查，本件被告丁○○雖係大內鄉公所之建設課之課長
      ，於本件負責設計縣政府委辦之「二溪便道拓寬工程」，
      但其工程於設計時即載明「所須土方由本所指示，於二
      旁河川高溝地挖取，並加運附近引道回填。」，且此一工
      程設計圖早於93年7月間即完成。並於93年7月19日即上網
      公告。顯見其設計完成應在93年7月19日之前。此參之扣
      案附卷之台南縣大內鄉公所（93）大鄉工程合字第040 號
      「二溪便道拓寬工程」之工程採購合契約書內由網路下載
      之「中文公開取得報價單或企劃書公告資料」影本、及設
      計圖影本等可知，且本院函查結果，臺南縣大內鄉公所於
      96  年8月2日以所建字第0960005498號函復本院本件工程
      圖係於九十三年七月繪製完成無訛。而本件工程之投標係
      公開招標，其開標日期係「93年7月27日」，在投標或開
      標前，被告丁○○尚不能確定有多少廠商投標，亦不能確
      定究竟會由何一廠商得標，當然亦不能確定必由「正易土
      木包工業」得標，是以，被告丁○○進行本件工程圖之設
      計時，即無特定之廠商作為其圖利之「對向性共犯」。是
      以，公訴意旨以：被告丁○○「利用臺南縣大內鄉公所於
      民國93年7月受臺南縣政府委託辦理發包招標『二溪便道
      拓寬工程』之機會，未經經濟部水利署第六河川局許可，
      也未獲所有權人嘉南農田水利之同意，即設計該工程自曾
      文溪二溪大橋西岸堤防內行水區之高灘地取土填方。」云
      云，嗣因該工程由乙○○擔任實際負責人之正易土土包工
      業專標承攬，而認被告丁○○有故意設計自「高灘地」取
      土方，以圖利正易土木包工業。惟如前所述，本件既係公
      開上網招標，正易土木包工業原僅係可參與投標之廠商業
      者之一，此外，亦有可能由其他廠商業者得標，即正易土
      木包工業未必能得標，除非有證據能證明正易土木包工業
      事前有辦法確定其必定得標（如用圍標、綁標等方式），
      而與被告丁○○有對向向性之意思合致。否則，即不能以
      被告丁○○故意以設計自「高灘地」取土方，即謂故意圖
      利不能確定是否得標廠商業者─「正易土木包工業」。何
      況
      本件正易土木包工業係循合法投標程序得標，公訴人未舉
      證證明，有何不法投標與得標之情事。是故，本件被告丁○○設計自「高灘地」取土方，在設計上或有不妥或行政
      疏失，但尚無證據證明，有圖利業者「正易土木包工業」
      之故意或對向共犯有何圖利意思合致之情事。
（二）再查，本件「二溪便道拓寬工程」係因台南縣政府91年間
      辦理南182線二溪大橋復建工程，因施工期間跨越防汛期
      ，便道常遭沖毀，故籌應經費委由大內鄉公所辦理，以維
      道路通行之需要，且二溪大橋與施工便道等施設構造物等
      ，併奉經濟部水利署第六河川局以92年月水授字第0068號
      使用許可書同意在案等情，有臺南縣政府96年月3日回復
      本院之府工土字第0960162214號函附卷足憑，依該許可書
      所示係許可縣政府使用河川之公（私）有地設施構造物為
      橋梁施工便道。是以，本件大內鄉公所受縣政府之託在該
      河川地上構築便道之拓寬工程，應係經第六河川局之許可
      無訛。公訴意旨以本件「二溪便道拓寬工程」，未經經濟
      部水利署第六河川局之同意云云。即有所誤會。又按本件
      工程之前於九十一年間，同一地點即已構建有「二溪便道
      」，也是由縣政府補助給大內鄉公所興建，本件係舊工程
      之拓寬工程，且被告丁○○皆有參與，九十一年舊基底工
      程也是就地取材等情，業據被告丁○○於本件審理中供明
      （見本審理卷第19、31頁），此部份之供述亦有台南縣政
      府上揭回函所附之經濟部水利署第六河川局九十二年十二
      月二十三日水六管字第０九一０二０三一一七０號函影本
      附卷足參（見本院卷），依該函所示第六河川確已同意縣
      政府大內鄉一八二線二溪大橋復建工程之申請，且可使用
      曾文溪河川公地。包括必要之開挖。是以，被告丁○○此
      部份之供述，應可信為實在，本件被告丁○○係依此函示
      ，援用便橋舊基底之前例，就河川地之高灘地，就地取材
      用以拓寬二溪便橋之橋面，應係援例辦理，且係經有權核
      准之政府單位「第六河川局」之許可。且按一般河川土地
      俱由水利署之河川局管理使用，故經其許可使用或構築設
      施之河川地，依常人之所知，應即可就地開挖並構築設施
      。除非有開採外移河川地內之土石材料至他處使用情形。
      若是原地開採土石，原地使用於便道之舖設，即無何盜採
      或圖利之可言。本件被告係經第六河川局許可，以就地取
      材方式，設計構築「二溪便道拓寬工程」並無設計有何土
      石材枓外運，是故，單就其設計由高灘地挖取土方而言，
      雖未獲得土地所有權人嘉南農田水利會之同意，就本工程
      而言，因係就地取材就地使用，並無何盜採或圖利自己或
      其他私人之故意。
（三）公訴意旨另以被告乙○○與大內鄉代會副主席（起訴書誤
      載為主席）李松江，以及其等僱用之丙○○、甲○○及其
      他不詳姓名之工人，共同以施作拓寬工程之名義，在曾文
      溪床高灘地大量盜挖砂石外運云云，係以證人己○○在偵
      查中曾證稱：有僱用丙○○將土方運至其農地並整平等情
      、證人庚○○於偵查中證稱外運點第一之農地為其所有，
      係委託李松江將土方運至該處整平等情，及第六河川局測
      量現場結果挖掘面積廣達1134．61平方公尺，平均深度約
      1．81平方公尺，總共2058．55之方公尺，而便道填方僅
      用320立方公尺，其餘均經外運販售等情為據。但查，證
      人己○○於偵查中係證稱：只知道有向住在內江村之「林
      海泳」買土，土是有申請，是在二溪段云云（見94偵字第
      9522號卷第106頁筆錄）。惟本件被告乙○○等人所挖取
      土方之土地係大內鄉○○○段」土地，與證人所稱之所買
      之土是有申請，在「二溪段」云云顯不相符，又經本院於
      審理中傳訊證人己○○詰問結果，亦僅證稱土是向丙○○
      所買、僅一、二車，不知道土從何處來，印象中好像付鐵
      牛車的錢，土沒有很多，沒有錢等語，依此證詞益不能據
      以認定被告乙○○或丙○○等之盜採土石犯行。另證人庚○○於偵查中僅證稱：我農地較低，怕會崩塌，我找代表
      會副主席李松江處理，我不知道土從那裡來，是李松江去
      運的，我不知道土是從二重溪橋下挖的等語（見同上揭偵
      查卷第107頁）。依此偵查中之證詞，並不能證明被告乙○○、丙○○與甲○○等人之竊盜犯行。庚○○經本院於
      審理中傳訊後，到庭證稱：以土方填其田地是李松江負責
      處理，沒有花到錢，是鄉公所代表替我們服務的，填土與
      丁○○沒有關係等語，可見證人庚○○並未曾向被告丁○○或乙○○等人買土方。亦不知土方之來源，而是由鄉代
      會副主席李松江免費為其處理。是以，本件並不能據證人
      己○○及葉進雄之證詞，獲得認定被告丁○○、乙○○、
      甲○○或丙○○結夥竊盜犯行之確切心證。至於第六河川
      局人員至現場測量結果，雖測得曾文溪河川地被挖取土方
      之總體積為2058．55立方公尺（見同上偵查卷第45頁）。
      而公訴意旨認僅使用320平方公尺於回填便道之拓寬工程
      ，其餘則外運出售牟利云云。但查，第六河川局實地測量
      之現堵之土方，僅限於被挖取土方之高灘地現場一處，即
      其圖示Ｖ1＋Ｖ2之位置（參見上揭偵查卷第57頁），此有
      採取位置現場圖附卷足憑。而對就「二溪便道拓寬工程」
      回填使用之土方數量與體積等，則未加以測量。公訴意旨
      所指使用於二溪便道拓寬工程之土方數量320立方公尺，
      僅係根據被告甲○○於警詢時之供述（見警卷第13頁），
      此外，並未有何實測之依據。反之，被告丁○○委請台南
      縣新營市李炳霖土木技師事務所，就大內鄉公所「南182
      線二溪大橋便道搶修拓寬工程」之回填便橋土方測量計算
      結果，在該便橋拓寬工程回填之土方共計有2206立方公尺
      （見本院卷被告於96年5月26日準備書狀所附證六之測量
      成果圖）。此一實測結果，並經實際到場參與測量之該土
      木技師事務所人員李亮伸到於本審理中到庭結證回填土方
      確係2206平方公尺等情無訛。（見本院96年8月21日審理
      筆錄第8頁）此一證述與被告甲○○於警詢時之供述相較
      ，再參之第六河川局於實測時在現場拍攝之照片（見上揭
      偵查卷第40至41頁依照片觀之，其於便道回填之區域非小
      ，亦有相當之深度與高度），實難認其使用回填之土方數
      僅320平方公尺；是以，本件回填便道拓寬工程之土方，
      自應以土木技師事務所之測量結果及證人李亮伸之證述，
      較為專業、真實可採。本件第六河川局實測被挖取之高灘
      地土方為2058．55立方公尺，李炳霖土木技師事務所實測
      之二溪便道拓寬工程回填土方則有2206平方公尺，足認回
      填於便道拓寬工程之土方，已超過挖取之土方。顯然被告
      乙○○等並無剩餘之土方可外運。公訴意旨謂施工便道僅
      填方320立方公尺、其餘土方外運牟利云云。即有違誤。
（四）此外，公訴人所舉證人鐘金益於偵查中之證詞僅能證明大
      內段462、462─2及463號土地是嘉南農田水利會所有、證
      人朱亮昇之證詞僅能證明其於93年9月29日當場發現被告
      甲○○、丙○○在現場挖取土方與被告丁○○會同其查緝
      有無土方外運之情形、證人張春長與楊憲宗等二人所證亦
      只是有發現二溪便河川地之土石遭人盜採與丁○○當天抵
      達現場之情形，綜合其等之證詞，與被告乙○○、丙○○
      與甲○○等三人是否結夥盜取土石？及被告丁○○是否故
      意縱容其等盜取土石？並無任何直接之關聯。此外，檢察
      官所舉之現場照片與函件等文書，亦均只能證明現場確有
      採取土石之事實或第六河川局認定裁罰之事實，尚不能拘
      束本院為相同之認定。是故，本件自難憑所舉上揭證人之
      證言，而認被告乙○○等三人有盜取土石之犯行。
      本件既查無積極證據足資證明被告乙○○有何盜採土石之
      犯行，則受其僱用之丙○○與甲○○等二人自無單犯成立
      竊盜罪之可言。此部份應認被告乙○○、甲○○與丙○○
      之犯罪尚屬不能證明。被告乙○○等人之結夥竊盜犯行既
      屬無法證明，則公訴意旨所稱本件工程有故意延遲施工云
      云，乃係承包商之履約責任問題與盜採土石無涉。公訴意
      旨又以被告丁○○違背職務，致大內鄉公所遭經濟部水利
      署第六河川局裁罰390萬元，致生損害，因認另涉有刑法
      第342條第1項之背信罪云云，惟按公務員違背職務致生損
      害於其服務之機關時，若不符合圖利罪之要件，固不應排
      除其犯罪，若有符合刑法背信罪之要件時，論以背信罪結
      合刑法第134條之加重規定。但查，本件被告丁○○係援
      引舊便道施工之前例並依縣政府所申請獲准之第六河川局
      之許可而為工程設計，故其設計尚無任何圖利之故意或違
      背職務損害大內鄉公所之故意，已論述如前。而公訴意旨
      僅以被告丁○○會同河川局警衛朱亮昇前往己○○與庚○○之農地查看，而據以認定係被告丁○○帶領朱亮昇前往
      砂土堆置處云云，但以被告丁○○原係大內鄉公所之主管
      監督本件工程人員，因其監督之工程發生盜採土石之嫌疑
      而遭查處時，本即有會同查緝人員共同查處之職責，不能
      以其會同查緝進而有所發現有土石堆置處，即進而推定被
      告丁○○係事先知道有砂石外運之情形。況且，如前所論
      ，本件亦不能以證人己○○與庚○○之證詞，認定證人等
      所填補其農地之土方是取自本件之「高灘地」。至不能以
      被告丁○○有會同警衛朱亮昇一起至證人己○○等人農地
      查緝盜採土方之行為，即予認定其有掩飾縱容承包商即被
      告乙○○等人盜採土石，致大內鄉公所遭裁罰390萬元之
      背信行為。綜合以上所述，被告丁○○之圖利與背信之犯
      行，均屬不能證明。揆諸首開說明，被告等四人之犯罪均
      屬不能證明，爰均為無罪之諭知。
據上論斷，應依刑事訴訟法第三百零一條第一項，判決如主文。
本案經檢察官辛○○到庭執行職務。
中　　華　　民　　國　　96　　年　　9 　　月　　4 　　日
              臺灣臺南地方法院刑事第九庭
                                 審判長法  官  楊清安
                                       法  官  吳坤芳
                                       法  官  朱中和
右正本證明與原本無異。
如不服本判決，應於判決送達後十日內，向本院提出上訴狀。（應附繕本）
                                       書記官  葉仲文
中　　華　　民　　國　　96　　年　　9 　　月　　4 　　日
